【裁判字號】    96,再易,179
【裁判日期】    970318
【裁判案由】    給付報酬
【裁判全文】
臺灣高等法院民事判決                 96年度再易字第179號
再審  原告  迪雅國際股份有限公司
法定代理人  乙○○
訴訟代理人  林正杰律師
再審  被告  甲○○
訴訟代理人  孫冬生律師
上列當事人間請求給付報酬事件，再審原告對於中華民國96年10
月16日本院96 年度上字218第號確定判決，提起再審，本院於中
華民國97年3月4日言詞辯論終結，判決如下：
    主  文
再審之訴駁回。
再審訴訟費用由再審原告負擔。
    事實及理由
一、再審原告主張：
  (一)系爭合約書第2條係明載「自85 年元月起至87年元月底止，
    產品數量為壹萬套，擇先逾期或達成數量，即視為合約期滿
    ，此合作續約需另行簽訂之。」，亦即本條約定係就系爭契
    約期間何時期滿，作一選擇性約定，倘本約於87年元月底期
    滿時，尚未達成壹萬套數量，本約當然期滿；或契約存續期
    間先行達成壹萬套之販賣數量，亦視為本約期滿，契約文字
    記載相當明確，絕無確定判決所曲解之「兩造於訂約時，顯
    認自二年期間內將可達成一萬套產品之生產及販售，並預定
    以產品一萬套售價之百分之二十為報酬」之約定，按前揭契
    約文字業已明確表示當事人真意，無須別事探求，確定判決
    卻反捨契約文字而為曲解，就此其適用法規顯與最高法院17
    年上字第1118號判例相違，自有適用法規顯有錯誤之再審事
    由。
  (二)按「當事人主張有利於己之事實者，就其事實有舉證之責任
    。但法律別有規定或依其情形顯失公平者，不在此限。」、
    「當事人無正當理由不從提出文書之命時，法院得審酌情形
    認再審被告關於該文書之主張或依該文書應證之事實為真實
    。」民事訴訟法第277條、345條定有明文。本件前審法官雖
    命再審原告提出二年契約期間銷售「吳王夫差劍」之數量，
    惟因該契約期間銷售「吳王夫差劍」數量之相關帳冊、電腦
    資料，早於90 年9月17日娜莉颱風來襲時嚴重毀損而滅失，
    致無法提出，再審原告亦已提出前揭國稅局回函等四項證據
    ，證明再審原告確有正當理由無法提出相關帳冊文書之情形
    ，並無民事訴訟法第345條所規範之情事。 又我國稅捐稽徵
    法第11條亦規定：「依稅法規定應自他人取得之憑證及給予
    他人憑證之存根或副本，應保存五年。」，退步言，本件系
    爭商業帳簿縱未有水淹毀損之情事，依稅捐稽徵法之規定，
    亦已逾越五年法定之保存期限， 再審被告卻於契約屆期後8
    年始提出訴訟，依法再審原告就系爭商業帳簿亦已無保存之
    義務，而有正當理由無法提出。基此，確定判決置前揭民事
    訴訟法及稅捐稽徵法別有規定之情形於不顧，逕以「是否顯
    失公平」作為舉證責任分擔之原則，確定判決就舉證責任分
    配之認定及次序顯然違法，實有適用法規顯有錯誤之再審情
    事。
  (三)確定判決採信再審原告陳報91年至95年間其販售「吳王夫差
    劍」之年度銷售統計表，平均每件銷售金額為新台幣（下同
    ）623元， 作為本件計算報酬之基準，卻不採信前揭年度銷
    售統計表計算之年度平均銷售數額203件， 作為本件計算報
    酬之數量基準。按該同一年度銷售統計表就銷售金額及銷售
    數額之統計基礎皆相同，理應一體適用，始符論理法則。惟
    確定判決採信每件銷售金額，卻不採信年度平均銷售數額，
    且未說明任何理由，其判斷事實之真偽，顯然違背論理法則
    。另對照卷附國立歷史博物館函覆鈞院該館85年及86年每年
    「吳王夫差劍」平均銷售數量約45件，與再審原告陳報之銷
    貨明細表中91年銷售數量歷史博物館為40件，兩者數量相近
    ，足見以再審原告陳報之91年至95年間銷貨明細表，作為推
    算二年（85 年、86年）契約期間，每年銷售數量約為203件
    ，契約期間總計銷售數量約為406件 （與確定判決違法認定
    之1萬件，相差甚鉅），應屬可採。
  (四)再審原告於96 年6月13日陳報之91年至95年間（90年以前之
    帳冊、電腦資料因娜莉風災業已毀損滅失）再審原告販售「
    吳王夫差劍」之年度銷售統計表中，由統計表內容足悉再審
    原告於91年至95年間，每年販售吳王夫差劍之年平均數量為
    204件，年平均銷售金額為新台幣127,190元，平均每件銷售
    金額為623元。如以本件85年1月至87 年1月之二年契約期間
    推算，再審原告於契約期間所販賣之數量為每年204件×2年
    ＝408件，總金額為NT＄623元×408件＝NT＄254,184元。再
    依合約書第三條百分之二十報酬之約定，依約二年契約期間
    再審原告應給付再審被告之報酬為： NT＄254,184元 ×20﹪
    ＝NT＄50,836元。佐以「吳王夫差劍」代工工廠「鈞振有限
    公司」負責人洪進發簽署之「證明書」，證明鈞振公司85年
    11月-12月及86年代工之數量總計約為1000支，縱以87 年至
    89年間全部代工生產「吳王夫差劍」之數量亦僅2562支（此
    數量皆為非契約期間製造之數量，且需扣除現仍庫存之數量
    ），另以此換算歷年來再審原告委託鈞振公司代工「吳王夫
    差劍」之數量亦僅約3562支【即1000支（85年11月、12月及
    86年）＋2562支（87年至89年間）】，與確定判決所認定再
    審原告於契約期間販賣10000支之推測， 兩數據相差甚鉅。
    又再審原告已於合約存續期間以「祥龍文具組」實物抵付再
    審被告使用之報酬，此有再審被告於原審及鈞院對上開「祥
    龍文具組」－每套售價3,980元， 且同意由系爭報酬請求中
    扣除70套之事實， 並不爭執（見原審卷第143頁反面及本院
    96年5月16日筆錄）， 即3,980元×70套＝278,600元。準此
    ，再審原告於合約存續期間給付再審被告之使用報酬實已遠
    超過再審原告實際販賣之數量，即50,836元-278,600元＝-2
    27,764元， 亦即再審被告理應返還再審原告227,764元，而
    非再向再審原告無端請求使用報酬。
  (五)爰依民事訴訟法第496條第1項第1款、第13 款，提起本件再
    審之訴，求為將本院96 年度上字第218號確定判決，關於不
    利於再審原告部分廢棄。駁回再審被告之上訴及其假執行之
    聲請等語。
二、再審被告則以：
  (一)「吳王夫差劍」文具組合裁信刀組，其圖文相關構思之權利
    屬再審被告所有，而再審原告取得授權之期限早已於87年元
    月屆滿，再審原告卻於87至89年間持續訂製，顯已違約。
  (二)代工廠既然95年8月已將工廠登記註銷，為何尚保留87 年至
    89年發票，就獨缺85、86年，實係配合再審原告規避製作數
    量。另由四廠出廠發票觀之，工廠於88年開始提高單價，且
    訂單以89 年7月25日之1855件為最多，可知之前產品實銷售
    暢銷，且可知再審原告和代工廠間係以不定時、不定量方式
    訂製產量，售完一匹後再訂製一匹。由此可知在契約期間限
    量生產之臺萬件產品早已售完，以致再審原告日後仍持續訂
    製。
  (三)再審原告雖主張90 年9月16日其公司遭受淹水，但無人目睹
    其公司帳冊確有存放在地下室，至於向國稅局之申報亦為再
    審原告片面之詞，不能證明其帳冊確有遭淹水而全部滅失之
    事實，再審原告所提出鈞振有限公司之證明書及發票真偽難
    辨，縱使屬實亦祇能證明再審原告於87年5月至89年7月間有
    向其訂貨5114件，並不能證明85、86年之訂貨數量，本件確
    定判決並無再審原告所指之再審事由等語。求為駁回再審原
    告再審之訴等語。
三、按民事訴訟法第四百九十六條第一項第一款所謂適用法規顯
    有錯誤，係指確定判決所適用之法規，顯然不合於法律規定
    ，或與司法院現尚有效及大法官會議之解釋，或最高法院尚
    有效之判例顯然違反，或消極的不適用法規，顯然影響判決
    者而言。不包括認定事實錯誤、取捨證據失當、判決不備理
    由等情形在內。蓋取捨證據認定事實屬於第二審法院之職權
    ，若其認定並不違背法令，即不許任意指摘其認定不當，以
    為再審理由。本件再審原告指摘確定判決與最高法院17年上
    字第1118號判例意旨相違，適用法規顯有錯誤云云。惟按最
    高法院17年上字第1118號判例所謂「解釋契約，固須探求當
    事人立約時之真意，不能拘泥於契約之文字，但契約文字業
    已表示當事人真意，無須別事探求者，即不得反捨契約文字
    而更為曲解。」係指法院就契約之解釋，捨文字而曲解當事
    人之真意而言，本院確定判決認定：合約書第2 條真意為「
    兩造係約定二年期間已屆至而未達限定數量時，或二年期間
    尚未屆至但已達成一萬套銷售數量時，均視為系爭契約期滿
    ，」（確定判決事實及理由四之(三)之1.參照），並無曲解當
    事人契約之真意。且本院確定判決就認定事實，取捨證據，
    並就兩造合約書之解釋及其得心證之理由，業經於判決理由
    記載明確，亦無違背法令或有悖於論理法則或經驗法則等情
    形（原確定判決事實及理由四參照），並有本院依職權調閱
    本院96 年度上字218第號卷宗可稽，再審原告前揭主張，核
    無可取。
四、次按民事訴訟法第四百九十六條第一項第十三款所謂證物，
    不包含證人在內，觀同法將證物與證人對稱自明，故發見新
    證人不足為再審理由（最高法院29 年上字第696號判例參照
    ），再，最高法院二十九年度上字第一○○五號判例：「民
    事訴訟法第四百九十六條第一項第十三款所謂當事人發見未
    經斟酌之證物，係指前訴訟程序事實審之言詞辯論終結前已
    存在之證物，因當事人不知有此，致未經斟酌，現始知之者
    而言。若在前訴訟程序事實審言詞辯論終結前，尚未存在之
    證物，本無所謂發見，自不得以之為再審理由。」乃為促使
    當事人在前訴訟程序事實審言詞辯論終結前，將已存在並已
    知悉而得提出之證物全部提出，以防止當事人於判決發生既
    判力後，濫行提起再審之訴，而維持確定裁判之安定性，與
    憲法並無牴觸（司法院大法官會議釋字第355 號解釋參照）
    。本件再審原告雖謂尋獲代工製造「吳王夫差劍」之鈞振有
    限公司負責人洪進發，證明其並未生產再審被告所指之數量
    ，並經其出具證明書用資證明，及87年以後之出貨發票為憑
    云云，並請求訊問證人洪進發。然此證人不得據為再審之理
    由，其所出具之證明書等非前訴訟程序事實審言詞辯論終結
    前已存在之證物，揆諸前開說明，再審原告據此以為再審之
    訴，亦非可取。
五、綜上所述，本院96 年度上字第218號原確定判決，並無再審
    原告所稱民事訴訟法第四百九十六條第一項第一款適用法規
    顯有錯誤及同條項第十三款所謂漏未斟酌之證物之情形，是
    則再審原告上開主張，自非實在，為無可取。從而，其執此
    提起本件再審之訴，為無理由，應予駁回。
據上論結，本件再審之訴為無理由，依民事訴訟法第78條判決如
主文。
中    華    民    國    97    年    3     月    18    日
                    民事第八庭
                        審判長法  官  劉勝吉
                              法  官  滕允潔
                              法  官  連正義
正本係照原本作成。
不得上訴。
中    華    民    國    97    年    3     月    18    日
                              書記官  張永中


司法院資訊處製作；財團法人民間司法改革基金會備份。
